臺灣高等法院刑事判決　　　　　　　　　　　八十九年度重上更(四)字第一三一號
　　上　訴　人　臺灣宜蘭地方法院檢察署檢察官
　　上　訴　人
　　即　被　告　乙○○
　　選任辯護人　郭君守
　　　　　　　　吳振東
　　上　訴　人
　　即　被　告　己○○
　　選任辯護人　賴重堯
　　上　訴　人
　　即　被　告　戊○○
　　選任辯護人　林志嵩
右上訴人因被告瀆職等案件，不服臺灣宜蘭地方法院八十三年度重訴字第四號，中華
民國八十三年七月六日第一審判決（起訴案號：臺灣宜蘭地方法院檢察署八十三年度
偵字第八○六、九五五號）提起上訴，經判決後，由最高法院第四次發回更審，本院
判決如左：
    主  文
原判決關於乙○○幫助投票行賄罪部分暨戊○○、己○○部分均撤銷。
乙○○於未為公務員時，預以職務上之行為，要求賄賂，而於為公務員後履行，處有
期徒刑壹年陸月，褫奪公權貳年。
戊○○、己○○均無罪。
    事  實
一、緣乙○○、己○○、戊○○三人均參加宜蘭縣議會第十三屆議員選舉，於八十三
    年一月二十九日投票結果，三人之得票數各於其所參選之選區當選縣議員，其後
    經臺灣省選舉委員會審核結果，於同年二月五日以省一選字第二四八號公告當選
    ，均取得將於同年三月一日宣誓就職宜蘭縣議會議員，擔任公務員之資格，及與
    其他議員當選人互選議長、副議長之投票權。
二、戊○○於當選後，自認其於本屆議員中之資歷、實力均優於己○○，基於政治倫
    理，應由其出任副議長，且其於議員選舉期間即已預先部署參選副議長，乃向其
    所隸屬之中國國民黨爭取副議長提名，惟中國國民黨於八十三年二月十五日所公
    佈提名之議長侯選人為乙○○，副議長侯選人為己○○。戊○○心生不滿，乃於
    己○○獲提名之次日（即八十三年二月十六日），在宜蘭縣議會舉行記者會，宣
佈參選副議長到底，至同年月二十五日猶未改初衷，以致與時中國國民黨宜蘭縣
    黨部主任委員王慶生甚感憂心，為解決此一僵局，復因乙○○與戊○○早年係同
    學，且二人於宜蘭縣議會又有多年同誼，乃於同年月二十六日上午邀乙○○至其
    辦公室，交付其勸退戊○○之任務。乙○○旋於當日下午赴宜蘭縣壯圍鄉○○路
    五十三之三號戊○○住處，要求戊○○退選遭拒，乃憤而離去，戊○○之妻歐林
    秀雲見乙○○憤恨離去，認將影響戊○○獲當選副議長之足夠票數，乃傷心落淚
    ，戊○○見狀，立即以行動電話與乙○○聯繫，要求見面談話，二人相約在乙○○當時正擬前往之宜蘭縣頭城鎮○○路三五八號盧潮雄宅會合後，即同赴宜蘭縣
    議會續談，乙○○提議要求由己○○給付賄賂新台幣（下同）二千四百萬元，以
    彌補戊○○退出選舉所受損害之方式，由戊○○退出副議長之選舉，俟選舉完畢
    ，再付款給戊○○，戊○○聞之稱：伊不要錢，不是錢的問題，是黨部要給伊交
    待；乙○○猶抱希望，將上開提議告知己○○，並向己○○稱：戊○○可以考慮
    ，己○○回稱：戊○○可以考慮，伊也可以考慮；惟經己○○分析結果，認無此
    必要，且無能力支付，於當日深夜至乙○○住處回覆不願接受上開提議條件。惟
    乙○○仍協調王慶生允以戊○○出任宜蘭縣議會中國國民黨黨團書記長及台灣省
    黨部顧問或評議委員之職位，以為戊○○對外宣示退選之下台階。同晚王慶生即
    聯絡盧逸峰與地方人士，及乙○○、己○○、戊○○等人，於次日 (二十七日)
    下午三時至位於台北市之中國國民黨中央黨部，由該黨組織工作會副主任陳璽安
    出面協調，並將於會後發佈戊○○決定退選之新聞稿。乙○○並於次日黨團協商
    前，將己○○不同意之情告知戊○○。戊○○聞之，回應稱：我未向你談錢，你
    怎講一大堆，我只要黨團書記長，黨部應該安排職務，未向你談錢，你談錢做什
    麼？迨宜蘭縣議會第十三屆議員當選人於同年三月一日上午在該會宣誓就職，宣
    誓後即進行議長、副議長選舉，選舉結果乙○○當選議長，己○○當選副議長。
三、案經臺灣宜蘭地方法院檢察署檢察官自動檢舉偵查起訴。
    理    由
甲、有罪部分：
一、右揭由上訴人即被告乙○○分別向被告戊○○、己○○提議，要求由被告己○○
    交付賄賂二千四百萬元予戊○○作為戊○○退選副議長之條件，惟戊○○、己○○二人均未同意之事實，迭據被告乙○○於偵審中坦承不諱，核與被告戊○○供
    承：乙○○有提及由上訴人即被告己○○支付二千四百萬元給伊作為其退選副議
    長之條件之情，亦與被告己○○供承：乙○○有提及由其支付二千四百萬元予戊○○作為其退選副議長之條件之事實經過，均相符無誤。雖被告乙○○辯稱：戊○○說錢不是問題，誤以為他接受條件，後來才知是伊誤解戊○○之意思，伊說
    要二千四百萬元是伊經濟有困難，為了向股東借錢，始編出故事選舉要花錢云云
    。然茍自己經濟困難，焉須向戊○○、己○○提及副議長退選之事？所辯顯係事
    後卸責之詞，不足採信。
二、按要求賄賂屬要求者之單方意思表示行為，一經要求，即已成立，不以相對人允
    諾為必要；期約賄賂即以雙方相戶約定期間交付賄賂或利益，雙方之意思已達合
    致，尚待屆期交付。本件被告乙○○向戊○○、己○○提議要求由己○○給付賄
    賂新台幣（下同）二千四百萬元，戊○○退出副議長之選舉，惟並未為戊○○、
    己○○所接受，業據被告戊○○、己○○中陳稱在卷，顯見被告乙○○與戊○○
    、己○○之意思表示並未達成合致，其等三人間並未完成期約，僅被告乙○○完
    成要求賄賂之階段。
三、次按臺灣省各縣市議會第十三屆議員選舉當選人名單，係臺灣省選舉委員會於八
    十三年二月五日始以省選一字第二四八號公告，有該公告影本在卷足稽，依臺灣
    省各縣市議會組織規程第十條第一項規定：「縣市議會置議長、副議長各一人，
    由縣市議員以無記名投票分別互選之」、同條第二項復規定：「前項選舉投票，
    於議員宣誓就職典禮後即席舉行，並由縣市長主持之」，故本屆臺灣省各縣市議
    員，應係自上開公告日起始為議員當選人，並自即日起取得同屆正、副議長選舉
    之投票權，故依臺灣省各縣市議會組織規程之前開規定觀之，選舉縣市議會正、
    副議長，乃係縣市議會職務上之行為，縣市議員即係刑法上廣義之公務員。故被
    告乙○○、己○○、戊○○於臺灣省選舉委員會公告為宜蘭縣議會第十三屆議員
    當選人，取得準公務員資格及互選正、副議長之投票權後，被告乙○○要求被告
    己○○交付賄賂二千四百萬元予被告戊○○退出副議長選舉，核其所為，係犯刑
    法同法第一百二十三條、第一百二十一條第一項之事前要求賄賂罪，同法第一百
    四十四條之投票行賄罪，公訴人認係犯期約準受賄罪，尚有未洽。又被告乙○○
    所犯上開二罪，係同一行為所致，為想像競合犯，應從一重以事前要求賄賂罪處
    斷。又台灣省各縣市議會之議長、副議長，並非公職人員選舉罷免法第二條所列
    之人員，其選舉罷免係依臺灣省各縣市議會組織規程第三章之規定辦理自非公職
    人員選舉罷免法所規範之客體。雖本件被告行為後，公職人員選舉罷免法已於八
    十三年七月二十三日修正公佈，增訂第九十條之一投票行賄罪之處罰規定，惟並
    無與行為時之刑法第一百四十四條之比較規定適用之問題（參照最高法院八十七
    年台上字第六一六號判決意旨），附此敘明。
四、原審對被告乙○○前揭部分，予以論罪科刑，固非無見，惟被告與戊○○、己○○之意思表示並未達成合致，其等三人間並未完成期約賄賂行為，原審卻認定其
    等有期約賄賂行為，而論被告乙○○為幫助犯，尚有未合，雖被告乙○○所辯不
    足採信，上訴非有理由，然原判決該部分既有可議之處，自應由本院撤銷自為判
    決。爰審酌被告乙○○身為原任議長，竟提賄選條件，破壞選風，影響民主政治
    之正常發展，並參酌被告之素行、繙罪動機、目的、手段、所生之危害，犯後尚
    能坦承部分犯行，及其他一切情狀，量處如主文第二項所示之刑，並宣告褫奪公
    權二年，以示懲儆。
乙、無罪部分：
一、公訴意旨略以：被告戊○○、己○○均允諾被告乙○○所提議由己○○給付賄賂
    新台幣（下同）二千四百萬元，以彌補戊○○退出選舉所受損害之方式，由戊○○退出副議長之選舉，俟選舉完畢，再付款給戊○○。惟事後己○○以代價過高
    ，且無力籌款而反悔，並告知乙○○，並與之相約暫勿將反悔之事告訴戊○○，
    先拖住戊○○，待正、副議長選舉結果再告知，戊○○果投票選己○○為副議長
    ，己○○並噹選為副議長，己○○亦始終未付款予戊○○，因認被告己○○涉犯
    刑法第一百四十四條之投票行賄罪嫌，被告戊○○涉犯刑法第一百四十三條第一
    項之投票受賄罪、刑法第一百二十三條、第一百二十一條第一項之準受賄罪嫌。
二、按犯罪事實應以證據認定之，無證據不得推定其犯罪事實；又不能證明被告犯罪
    者，應諭知無罪之判決，刑事訴訟法第一百五十四條、第三百零一條第一項分別
    定有明文。公訴人認被告戊○○、己○○二人涉有上開罪嫌無非以：(一)上開事實
    已據乙○○與己○○坦承不諱，並據證人王慶生、盧潮雄、盧逸峰證述屬實，乙○○於八十三年二月二十七日上午九時三十四分至九時五十分與陳阿聰通電話，
    及同年三月二日下午六、七時許，與林炳丁通電話，對其如何勸退戊○○之經過
    敘述詳盡之監聽錄音帶及譯文，並經陳阿聰與林炳丁結證錄音內容屬實。(二)戊○○於八十三年二月十六日即舉行記者招待會宣佈參選副議長到底，並囑其子歐亮
    宏簽發面額各一百萬元之支票六紙交其持以使用，戊○○對上開六紙支票用途堅
    不吐實，亦無法交待去向，認乙○○所稱戊○○掌握議員當選人有六票，並推算
    己○○應給付戊○○之金額與事實相符。(三)戊○○之長媳簡秀珍與其姊簡春鑾於
    八十三年二月二十八日上午十時五十五分電話通話內容，有提及「我們買票那部
    分己○○要給我們」等語，可證戊○○已接受退選之條件，並告知其家人。(四)乙○○與甲○○電話通話內容所提：戊○○於議員選舉時，即已部署參選副議長而
    贊助部分候選人二十萬元，並有議員當選人林海進委請戊○○之親屬代為退還，
    而認乙○○與甲○○電話通話內容實在。(五)戊○○於八十三年二月二十八日上午
    十一時六分打電話至己○○服務處急找己○○，並留其弟裝設之電話號碼，事後
    竟否認上情，顯見有欲蓋彌彰心虛之情，足徵其已接受退選之條件。
三、訊據認被告戊○○、己○○二人均堅決否認允諾乙○○提議之戊○○退選條件，
    被告戊○○辯稱：乙○○叫我不要選，並說他也不支持我，後來乙○○說給我下
    台階，我說錢不是問題，而且我也不要錢，我認為黨的團結最重要，並無期約賄
    選之事，伊根本未答應要錢之事等語；被告己○○辯稱：伊是國民黨提名，有議
    員超過半數支持伊，伊無賄賂之必要，伊是基於尊重乙○○始答應回去考慮，回
    家後認無此必要，當晚就告知乙○○有困難，且伊未與戊○○見過面，伊是無辜
    等語。
四、經查：
  (一)遍翻全卷，被告戊○○、己○○二人自始至終均未允諾乙○○提議之戊○○退選
    條件之自白，即由己○○支付戊○○二千四百萬元，作為戊○○退出副議長選舉
    之代價。
  (二)據乙○○於偵查中供稱：與戊○○談退選條件，歐說他考慮一下，我認為他已經
    同意；八十三年二月二十六日晚上在議會對歐講好以後，就打電話叫賴到議會來
    ，我對賴說，我提出以二千四百萬元讓歐退選，錢由賴出，歐說可以考慮，賴答
    覆說歐可以考慮，我也就可以考慮，我認為這樣就是ＯＫ等語（見偵查卷八十三
    年偵字第九五五號第一三三頁背面、一三四頁），顯見被告戊○○、己○○二人
    對乙○○所提之退選條件僅同意願予考慮，並未同意接受，而僅允稱願予考慮，
    自非已同意接受，是乙○○所稱之其等二人同意接受戊○○退選條件一節，純係
    乙○○個人臆測之詞，與事實不符，公訴人執此遽認被告戊○○、己○○二人均
    允諾乙○○提議之戊○○退選條件，尚非有據。
  (三)乙○○之證詞既有瑕疵，則其轉述與陳阿聰、甲○○之電話通話內容，自不能採
    為不利被告戊○○、己○○二人之認定。而證人王慶生、盧潮雄、盧逸峰之證詞
    ，僅稱就勸退戊○○退選副議長知情，對於以二千四百萬元作為退選之條件則均
    稱不知情，是渠等證人之證詞，亦均不能採為不利被告戊○○、己○○二人之證
    據。
  (四)戊○○雖對於囑其子歐亮宏簽發面額各一百萬元之支票六紙之用途堅不吐實，惟
    此僅能證明其有使用支票之事實，斷不能因其拒絕說明用途即推斷與乙○○所計
    算退選代價之金額有關聯，況縱有關聯，亦僅係作為退選之條件，不能作為被告
    戊○○、己○○二人均已同意接受退選條件之積極證據。
  (五)雖戊○○之長媳簡秀珍與其姊簡春鑾於八十三年二月二十八日上午十時五十五分
    電話通話內容，有提及「我們買票那部分己○○要給我們」等語，然該電話通話
    內容僅能視為審判期日外之陳述，不能作為被告戊○○期約收受賄賂之積極證據
    ，況被告戊○○並未接受以二千四百萬元作為退選之條件已如前述，是該電話通
    話內容尚難認與事實相符，自不足採為不利被告之證據。
  (六)至戊○○雖否認有於八十三年二月二十八日上午十一時六分打電話至己○○服務
    處急找己○○，其否認固不足採，惟亦不能據此遽認其有接受退選條件而有期約
    完成受賄之合致。
  (七)又據證人即原有推薦戊○○參選副議長之縣議員丙○○、丁○○二人於本院均證
    稱：黨提名後有改支持己○○，未再支持戊○○等語，丙○○並稱後來國民黨有
    指示改支持己○○；丁○○亦稱有告知戊○○提黨提名誰，伊就支持誰（見本院
    九十年九月二十七日筆錄），可見證人丙○○、丁○○二人之支持戊○○係在國
    民黨公佈提名人選前之表態，而於黨公佈提名人選後依黨之屬性，而改支持黨提
    名之人選，此與當時之政治環境之情理自為相合，是證人丙○○、丁○○二人所
    言尚為可採。再政黨於提名參選人選時，各有意參選之人無不極力尋求黨員支持
    推薦，待政黨公佈提名人選，復依黨團運作、指示參選之策略，及應支持之人選
    ，是不能以黨公佈提名人選前所作支持誰之表態，而謂其於政黨公佈提名人選後
    改支持黨之提名人選是屬不當，從而被告己○○所辯於選前表態支持伊之人有林
    政盛、林樂善、游旺叢、簡連發、陳榮宗、謝阿溪、林海進、林懋倉、陳秀暖、
    羅素貞、江明勝、吳文發、李坤山、林榮木、江新財、丙○○、丁○○、乙○○
    計十八人（上開表態支持己○○之證詞見本院八十三年上重訴字第九七號卷第一
    三一頁以下），連同其自己一票共計十九票，已超過總議員人數三十四票之半數
    ，無再以金錢與戊○○協商退選之必要，殊為可採。
五、綜上所述，公訴人所舉之證據，尚不足證明被告戊○○、己○○有上開起訴之犯
    行，此外，查無其它積極證據，足資證明被告有公訴人起訴之犯行，不能證明被
    告戊○○、己○○二人犯罪。原審判決卻對之論罪科刑，尚有未合，被告戊○○
    、己○○上訴意旨否認犯罪，指摘原審判決不當，為有理由，自應由本院撤銷原
    審判決，改諭知被告戊○○、己○○二人為無罪之判決。
據上論斷，應依刑事訴訟法第三百六十九條第一項前段、第三百六十四條、第三百零
一條第一項、第二百九十九條第一項前段，刑法第一百二十一條第一項、第一百二十
三條、第一百四十四條、第五十五條、第三十七條第二項，罰金罰鍰提高標準條例第
一條判決如主文。
本案經檢察官費玲玲到庭執行職務。
中      華      民      國      九十一      年      六      月    四    日
                              臺灣高等法院刑事第十三庭
                                  審判長法  官  蔡    燉
                                        法  官  盧  彥  如
                                        法  官  李  春  地
右正本證明與原本無異。
如不服本判決應於收受送達後十日內向本院提出上訴書狀，其未敘述上訴之理由者並
得於提起上訴後十日內向本院補提理由書（均須按他造當事人之人數附繕本）。
                                        書記官  柳  秋  月
中      華      民      國    九十一    年      六      月      十四    日
附錄本判決論罪科刑法條：刑法第一百二十一條第一項、第一百二十三條、第一百四
                        十四條
刑法第一百二十一條第一項
公務員或仲裁人對於職務上之行為，要求、期約或收受賄賂或其他不正利益者，處七
年以下有期徒刑，得併科五千元以下罰金。
刑法第一百二十三條
於未為公務員或仲裁人時，預以職務上之行為，要求期約或收受賄賂或其他不正利益
，而於為公務員或仲裁人後履行者，以公務員或仲裁人要求期約或收受賄賂或其他不
正利益論。
刑法第一百四十四條
對於有投票權之人，行求期約或交付賄賂或其他不正利益，而約其不行使投票權或為
一定之行使者，處五年以下有期徒刑，得併科七千元以下罰金。
